【裁判字號】    99,訴,189
【裁判日期】    990512
【裁判案由】    請求塗銷所有權移轉登記
【裁判全文】
臺灣臺南地方法院民事判決               99年度訴字第189號
原      告  台新國際商業銀行股份有限公司
法定代理人  甲○○
訴訟代理人  乙○○
被      告  丙○○
被      告  丁○○
上列當事人間請求請求塗銷所有權移轉登記事件，經本院於民國
99年4月28日言詞辯論終結，判決如下：
    主  文
原告之訴駁回。
訴訟費用新臺幣捌仟柒佰元由原告負擔。
    事實及理由
壹、程序方面：
一、本件被告丁○○已未於最後言詞辯論期日到場，核無民事訴
    訟法第386條各款所列情形，爰依原告聲請，由其一造辯論
    而為判決。
二、按訴狀送達後，原告不得將原訴變更或追加他訴。但請求之
    基礎事實同一者，不在此限，民事訴訟法第255條第1項第2
    款定有明文。本件原告起訴本係主張被告2人間買賣行為係
    基於通謀虛偽意思表示而無效，縱係有效之買賣行為，渠等
    間所有權之移轉亦害及原告債權，被告丁○○亦應知悉此情
    ，故訴請「被告丁○○應就上開土地及建物於95年2月10日
    以買賣為原因所為之所有權登記予以塗銷，回復登記為被告
    丙○○所有。」，嗣於民國99年3月29日具狀變更訴之聲明
    及追加備位聲明為：1.先位聲明：(1)確認被告丙○○、丁○
    ○就坐落臺南縣鹽水鎮○○○段543-115地號土地（權利範
    圍：全部）及其地上第2370建號之建物（門牌台南縣鹽水鎮
    歡雅里歡雅99之33號、權利範圍：全部）（以下均簡稱系爭
    房地）之買賣契約不存在。(2)被告丁○○應就上開土地及建
    物於95年2月24日以買賣為原因所為所有權登記予以塗銷，
    回復登記為被告丙○○所有。2.備位聲明：(1)被告2人就上
    開土地及建物以買賣為原因所為之債權及物權行為，應予撤
    銷。(2)被告2人間就坐落上開土地及建物，以買賣為原因，
    所為之所有權移轉登記，應予塗銷，回復登記為被告丙○○
    所有。經核原告所為訴之變更及追加乃基於同一事實，僅為
    變更、追加妥適之訴之聲明，原請求之訴訟資料及證據資料
    均得於後請求之審理予以利用，合於法律規定，爰予准許，
    合先敘明。
貳、實體方面：
一、原告起訴主張：（先位聲明部分）被告丙○○於94年2月向
    原告申請現金卡（卡號：000000000 0000000號）使用，詎
    其被告至99年1月11日止，未清償消費餘額為新臺幣(下同)7
    91,774元（含本金441,314元及利息350,460元）。上開債務
    ，於95年2月即開始逾期，而其於95年2月24日將原所有之系
    爭房地以買賣原因移轉登記予其姐即被告丁○○，顯有脫產
    之嫌。系爭房地過戶後，其抵押債務人仍為被告丙○○而未
    為變更，且被告丙○○現仍居住於系爭房地，顯與一般交易
    常情不符。又原告否認系爭房地買賣行為事實存在，自應由
    被告2人等就其主張之買賣關係存在之積極事實，負舉證責
    任。且被告自始即接近及持有雙方買賣交易之資料，自應由
    被告負舉證則人較為簡單且符合公平正義之原則。而本件被
    告丁○○係被告丙○○之姊，於被告丙○○對原告負有債務
    ，將受強制執行之際為系爭買賣行為並移轉登記系爭房地所
    有權，就此親等間之買賣是否屬實，相較於一般第3人之買
    賣，自應受較嚴格之檢驗。（備位聲明部分）縱認先位聲明
    不成立，惟依民法第244條第2項，被告丙○○負債期間曾求
    助家人，故被告丁○○對盧明星之財務狀況應無不知情之理
    ，且被告丙○○仍住於系爭房地，系爭房地抵押上抵押債務
    人仍為丙○○，此違反一般交易慣例，可知被告間之移轉行
    為係為被告丙○○脫產，以規避債權人強制執行所為，原告
    請求撤銷系爭房地移轉行為，並請求塗銷移轉登記。爰聲明
    ：1.先位聲明：(1)確認被告丙○○、丁○○就系爭房地之買
    賣契約不存在。(2)被告丁○○應就系爭房地於95年2月24日
    以買賣為原因所為之所有權登記予以塗銷，回復登記為被告
    丙○○所有。2.備位聲明：(1)被告2人就系爭房地以買賣為
    原因所為之債權及物權行為，應予撤銷。(2)被告2人間就系
    爭房地以買賣為原因所為之所有權移轉登記，應予塗銷，回
    復登記為被告丙○○所有。
二、被告丁○○固未於最後言詞辯論到場，惟據其之前到場所為
    之陳述及及被告丙○○所為陳述如下：
    被告丙○○從91年至94年陸續向被告丁○○借款，後因被告
    丙○○無力負擔系爭房地向台灣銀行貸款之每月本息約5000
    元，固於95年間為系爭房地之移轉登記予被告丁○○，買賣
    價金即為被告丙○○對被告丁○○之欠款493,000元，並由
    被告丁○○繼續支付系爭房地之剩餘貸款本息。(二)至於系爭
    房地予以轉登記後未辦理抵押債務人變更，是因此事全交由
    代書處理，過戶一事亦經臺灣銀行同意，被告間確有此筆買
    賣交易。爰聲明：駁回原告之訴。
三、兩造不爭執之事項
  (一)被告丙○○於94年2月向原告申請現金卡使用，於95年2月起
    開始逾期未繳款，截至99年1月11日止，尚欠原告本金441,3
    14元、利息350,460元。
  (二)被告丙○○於95年2月24日將系爭房地所有權移轉登記予被
    告即其姊丁○○，移轉登記原因為買賣。
  (三)被告2人間有金錢借貸關係。
  (四)系爭房地移轉與被告丁○○後之抵押借款本息，係由被告丁
    ○○實際繳納。
四、得心證之理由
    本件爭執點在於：被告二人就系爭房地之買賣是否係通謀虛
    偽意思表示而無效？若否，則是否為詐害原告債權之有償行
    為行為？以下分予析論之。
  (一)通謀虛偽意思表示部分（先位聲明部分）：
  1.按第三人主張表意人與相對人通謀而為虛偽意思表示者，該
    第三人應負舉證之責，最高法院48年臺上字第29號判例可參
    。且民法第87條之通謀虛偽表示，指表意人與相對人相互明
    知為非真意之表示而言，故表意人之相對人不僅須知表意人
    非真意，並須就表意人非真意之表示相與為非真意之合意，
    始為相當。若僅一方無欲為其意思表示所拘束之意而表示與
    真意不符之意思者，即難指為通謀而為虛偽意思表示，最高
    法院51年臺上字第215判例、50年臺上字第421號、62年臺上
    字第316號判例意旨亦可資參照。而依最高法院86年度臺上
    字第3856號判決要旨所示：「民法第87條第1項所謂通謀虛
    偽意思表示，乃指表意人與相對人互相故意為非真意之表示
    而言，故相對人不僅須知表意人非真意，並須就表意人非真
    意之表示相與為非真意之合意，始為相當，若僅一方無欲為
    其意思表示所拘束之意，而表示與真意不符之意思者，尚不
    能指為通謀而為虛偽意思表示，在贈與或買賣契約，亦不能
    僅因契約當事人間有特殊親誼關係或價金之交付不實，即謂
    該贈與或買賣係通謀虛偽成立。」本件原告主張被告間就轉
    讓系爭房地行為係通謀虛偽意思表示一節，為被告所否認，
    原告自應就被告間故意非真意之表示，負舉證之責。
  2.查原告主張被告等就系爭房地之買賣為通謀虛偽意思表示係
    以(1)被告丙○○移轉系爭房地時間與其逾期還款時間接近，
    且(2)系爭房地所有權移轉後抵押債務人仍為被告丙○○，及
    (3)被告丙○○現仍居住於系爭房地為其主要理由，此外並未
    提出其他證據證明，惟查，據被告2人抗辯稱，渠等因被告
    丙○○向其姐即被告丁○○借錢未還，且被告丙○○無力繼
    續繳納系爭房地抵押貸款，故約定以系爭房地抵債，並由丁
    ○○繼續繳納房貸，買賣價金則是丙○○之前向丁○○之借
    款及後續丁○○負擔房貸等語，原告並不爭執被告間之借貸
    關係及系爭房地移轉後之抵押貸款均由被告丁○○實際繳納
    等節，已如前述，則被告主張渠等為抵債而移轉系爭不動產
    並以後續抵押貸款之負擔作為部分價金等情，並非空言子虛
    ，被告間移轉系爭不動產之行為並非毫無對價關係存在。此
    外，原告復未能就其主張被告並非基於抵債而移轉所有權一
    節為舉證，則其僅因被告丙○○移轉系爭房地時間與其逾期
    還款時間接近，系爭房地所有權移轉後抵押債務人仍為被告
    丙○○，被告丙○○現仍居住於系爭房地為由，主張被告間
    確認買賣關係不存在及訴請塗銷所有權移轉登記，自難憑採
    。
  (二)詐害債權部分（備位聲明部分）
  1.原告之先位請求無理由，次應審酌其備位聲明部分。
  2.按債務人所為之有償行為，於行為時明知有損害於債權人之
    權利者，以受益人於受益時亦知其情事者為限，債權人得聲
    請法院撤銷之，民法第244條第2項固定有明文，惟當事人主
    張有利於己之事實，就其事實負有舉證之責，已如前述。原
    告主張被告有詐害債權之行為，自應舉證證明被告行為符合
    上開民法規定之構成要件。
  3.原告雖主張被告丙○○故意脫產，被告丁○○為其信用卡申
    辦之聯絡人亦應明知其對原告負有債務云云，惟此為被告所
    否認，據原告於99年3月31日本院審理時自陳：「被告丙○
    ○辦理原告信用卡時，有記載丁○○為其聯絡人（00-00000
    000），丙○○未按時繳款時，我們有要聯絡丁○○，但丁
    ○○的號碼是空號，故我們沒有聯絡上。」等語，此外原告
    亦無法舉出具體事證證明被告丁○○於系爭房地移轉登記前
    知悉被告丙○○對原告負有債務及移轉不動產有害原告債權
    之情事，則其主張撤銷詐害債權，亦難憑採。
  (三)綜上所述，本件原告未能舉證證明被告之間買賣契約有通謀
    虛偽意思表示之情形，亦未能證明被告丁○○明知有損於原
    告債權乙節，則原告先位聲明主張被告基於通謀虛偽意思表
    示而為買賣行為及所有權移轉登記及備位主張被告間移轉系
    爭房地之有償行為係侵害原告債權，因而訴請1.先位聲明：
    (1)確認被告丙○○、丁○○就系爭房地之買賣契約不存在。
    (2)被告丁○○應就系爭房地於95年2月24日以買賣為原因所
    為之所有權登記予以塗銷，回復登記為被告丙○○所有。2.
    備位聲明：(1)被告2人就系爭房地以買賣為原因所為之債權
    及物權行為，應予撤銷。(2)被告2人間就系爭房地以買賣為
    原因所為之所有權移轉登記，應予塗銷，回復登記為被告丙
    ○○所有等情，均無理由，應予駁回。
五、本件事證已臻明確，兩造其餘攻擊防禦方法及所舉未經援用
    之證據，經本院斟酌後，認為均不足以影響本判決之結果，
    爰不一一論述，併此敘明。
六、本件訴訟費用即為第一審裁判費8,700元，應由敗訴之原告
    負擔，本院併依職權宣告之。
七、訴訟費用負擔之依據：民事訴訟法第78條、第87條第1項。
中    華    民    國    99    年    5    月    12    日
                  民事第一庭    法      官  蔡雅惠
以上正本係照原本作成
如對本判決上訴，須於判決送達後20日內向本院提出上訴狀
中    華    民    國    99    年    5    月    12    日
                                書記官  詹書瑋

司法院資訊處製作；財團法人民間司法改革基金會備份。
